【裁判字號】    98,消債抗,302
【裁判日期】    981109
【裁判案由】    更生事件
【裁判全文】
臺灣板橋地方法院民事裁定  98年度消債抗字第302號
抗  告  人  甲○○
代  理  人  陳昭全律師
上列抗告人對於中華民國98年9月10日本院98年度消債更字第419
號裁定提起抗告，本院裁定如下：
    主  文
抗告駁回。
抗告程序費用新臺幣壹仟元由抗告人負擔。
    理  由
一、抗告意旨略以：(一)原裁定稱抗告人於民國96年每月平均收入
    所得新臺幣（下同）74,221元，然此收入所得究為帳目上之
    收入所得，抑或可處分收入所得，將影響其清償能力，而有
    加以區分之必要，依抗告人96年1 月薪給清單記載「應發數
    小計52,362元，應扣數小計7,881 元，實發金額44,481 元
    」，是以，原裁定所稱96年平均收入所得，再扣除應扣數金
    額後所得出之餘額，即為實發金額，此部分即為可處分所得
    ，而應扣數小計之金額，既為抗告人所無法處分之金額，則
    於計算抗告人之清償能力，自應審究抗告人之可處分所得，
    而非帳目上收入所得，原裁定以抗告人帳目上收入所得每月
    74,221元，以為評價抗告人之清償能力，顯有錯誤。(二)依抗
    告人96年度之應發數小計753,364 元，應扣數小計179,083
    元，實發金額為574,281 元，亦即96年每月平均收入47,857
    元，扣除協商還款金額44,176元後，每月僅餘3,681 元可供
    自由運用，根本不足維持個人及依法應受其扶養者所必要之
    生活費用，足證抗告人以其收入扣除協商金額後，自有無法
    維持生活必要開銷之情。(三)抗告人在中華電信股份有限公司
    臺灣北區電信分公司板和營運處（下稱中華電信板和營運處
    ）服務，於95、96年間平均每月所得分別為62,017元、74,8
    51元，實際上抗告人每月所得41,702元，實領所得33,756元
    （薪資單中會扣除健保、勞保、其他雜項…等）。年收入所
    得固包括薪資所得和獎金所得，惟獎金方面是有固定日期發
    放，惟非每個月隨薪資所得發放，所以每個月所得或是年收
    入所得會有相當大的差異，抗告人無法事先知道會領多少獎
    金，何況債權銀行不會因為獎金事後發放而願意放寬繳款日
    期或是2 、3 個月繳款1 次，甚至表示這個月有多少繳多少
    ，下個月有可以多繳款，且衡諸常理，員工不會計算前年度
    有多少業績，也不知道今年發放多少獎金，獎金非抗告人所
    能掌控，所以獎金領多少錢對抗告人而言是未知數。(四)抗告
    人與同母異父姊姊及其3 名小孩同住，抗告人需分擔支付房
    租和生活開銷，若個別一致性協商，抗告人於扣薪後僅餘3
    分之1 薪資可供開銷生活。(五)抗告人每月收入扣除生活所需
    後之餘額，不足繳納協商款項，是抗告人與同母異父之姊商
    量還款方法，向同母異父之姊借錢每個月還款給安泰商業銀
    行股份有限公司（下稱安泰商銀），然於繳納11期協商款後
    ，同母異父之姊被友人倒帳，是抗告人因此毀諾，於毀諾後
    仍勉力償還2 家債權銀行之欠款共約22萬元，惟於接到法院
    執行命令後被扣薪3 分之1 ，復因同母異父姊姊房子遭法拍
    ，致抗告人要租房子，應屬客觀上確有不可歸責於己之事由
    ，並有不能清償之虞，而得以更生程序重建其經濟生活之必
    要，為此提起抗告，請求廢棄原裁定並准予更生等語。
二、按債務人對於金融機構因消費借貸、自用住宅借款、信用卡
    或現金卡契約而負債務，在聲請更生或清算前，應提出債權
    人清冊，以書面向最大債權金融機構請求協商債務清償方案
    並表明共同協商之意旨，消費者債務清理條例（下稱消債條
    例）第151 條第1 項定有明文；又債務人聲請更生時，應提
    出財產及收入狀況說明書及其債權人、債務人清冊；第一項
    財產及收入狀況說明書，應表明下列事項，並提出證明文件
    ：一財產目錄，並其性質及所在地。二最近五年是否從事營
    業活動及平均每月營業額。三收入及必要支出之數額、原因
    及種類。四依法應受債務人扶養之人，消債條例第43條第1
    項、第6 項亦有明文規定；又債務人依消債條例第43條第6
    項第3 款、第81條第4 項第3 款規定所表明之收入數額，係
    指包括基本薪資、工資、佣金、獎金、津貼、年金、保險給
    付、租金收入、退休金或退休計劃收支款、政府補助金、分
    居或離婚贍養費或其他收入款項在內之所有收入數額，消債
    條例施行細則第21條第4 項亦規定甚明。次按債務人與金融
    機構協商成立者，不得聲請更生或清算，但因不可歸責於己
    之事由，致履行顯有重大困難者，不在此限；消債條例施行
    前，債務人依金融主管機關協調成立之中華民國銀行公會會
    員辦理消費金融案件無擔保債務協商機制與金融機構成立之
    協商，準用前項之規定，消債條例第151 條第5 項、第6 項
    亦分別定有明文。前開法律規定之「但因不可歸責於己之事
    由，致履行顯有重大困難者，不在此限」，其立法意旨係基
    於債務清償方案成立後，應由債務人誠實遵守信用履行協商
    還款條件，惟於例外情形下發生情事變更，在清償期間收入
    或收益不如預期，致該方案履行困難甚或履行不能，因不可
    歸責於己之事由，始能聲請更生或清算。此規範意旨在避免
    債務人任意毀諾已成立之協商，濫用更生或清算之裁判上債
    務清理程序。蓋以債務清償方案係經當事人行使程序選擇權
    所為之債務清理契約，債務人應受該成立之協議所拘束。債
    務人既已與金融機構協商成立，如認該協商方案履行有其他
    不適當情形，自仍應再循協商途徑謀求解決。又所謂不可歸
    責於己之事由，係指出於非己身所能控制之自然力或其他人
    為事由，具有猝然性而不能預知，非人力所能參與或所能阻
    止，而陷於不能履行承諾償還自己之債務者而言，例如：債
    務人於履行清償期間遭逢重大意外災害，如車禍、火災、或
    罹患重大不治之惡疾而喪失工作能力。債務人負擔家計生活
    之職業工作，突然非自願性失業，而可預見的、持續性的無
    法就業謀生。因遭逢不可抗力之天然災害，如地震、颱風、
    水災而因其損害甚鉅致無力清償等情事。
三、查本件抗告人於消債條例施行前，依金融主管機關協調成立
    之中華民國銀行公會會員辦理消費金融案件無擔保債務協商
    機制，與最大債權金融機構安泰商銀達成協商，協議自95年
    6 月起，分120 期、利率0%，每期按月還款44,176元，依各
    債權銀行債權金額比例清償各項債務，而抗告人僅按月還款
    11期，於96年5 月毀諾等事實，業據抗告人陳明，並有安泰
    商銀98年7 月1 日陳報狀及所附之95年協商協議書（重簽）
    、還款明細表影本各1 件在卷可稽（見原審卷第4 頁、第13
    2 至第134 頁、第137 頁）。是抗告人向本院聲請更生，自
    須審究其是否有「不可歸責於己事由致履行顯有重大困難」
    之情事。經查：
  (一)抗告人主張其任職於中華電信板和營運處，95、96年間平均
    每月所得固分別為62,017元、74,851元，惟實際上抗告人工
    作酬勞每個月所得41,702元，實領所得33,756元（薪資單中
    會扣除健保、勞保、其他雜項……等），是收入之計算應扣
    除上開支出以計算其可處分所得，年收入所得固包括薪資所
    得和獎金所得，然獎金方面是有固定日期發放，但非每個月
    隨薪資所得發放，所以每個月所得或是年收入所得會有相當
    大的差異，抗告人無法事先知道會領多少獎金，債權銀行不
    會因為獎金事後發放而願意放寬繳款日期或是2 、3 個月繳
    款1 次，且因姊姊遭人倒帳無力資助抗告人，而有不可歸責
    於己之事由致毀諾云云，雖據其提出96年1 至12月之中華電
    信股份有限公司員工電子薪給清單、抗告人同母異父姊姊王
    鳳鳴（原名王台鶯）之93年1 至12月匯款明細為證（見原審
    卷第669 至第675 頁），惟收入數額係包含基本薪資、工資
    、佣金、獎金、津貼、年金、保險給付、租金收入、退休金
    或退休計劃收支款、政府補助金、分居或離婚贍養費或其他
    收入款項在內之所有收入數額，已如前述，故抗告人提出之
    上開電子薪給清單，僅能證明抗告人收入數額中之薪資部分
    ，無從以之證明抗告人之全部收入來源。又經本院依職權向
    中華電信板和營運處函調抗告人94年度至年度各項非薪資收
    入結果，發現抗告人於96年5 月毀諾前之同年2 月7 日「實
    際」（即扣除應扣數額）領有春節獎金34,206元及95年度考
    核獎金55,052元，同年2 月15日「實際」領有企業化特別獎
    金110,863 元，合計共200,121 元，有中華電信板和營運處
    98年10月19日板和人密字第098026號函及所附之94至97年度
    員工電子薪給清單在卷可稽，足見抗告人於96年2 月至5 月
    毀諾當時，每月平均應有50,030元之獎金收入【計算式：20
    0,121 ÷4=50,030（元以下四捨五入，以下同）】，加上此
    期間抗告人每月平均「實領薪資收入」38,284元【計算式：
    （40,646＋38,632＋40,516＋33,341）÷4=38,284】（參見
    上開抗告人96年1 至12月員工電子薪給清單所載），抗告人
    96年2 至5 月每月平均可支配所得應為89,553元（計算式：
    50,030＋38,284=88,314 ），扣除其每月應繳協商金額44,1
    76元，及其自承每月生活必要費用與扶養費之支出31,833元
    （見原審卷第41頁之財產收入狀況說明書所載，按此部分支
    出是否全部屬實，姑且不論）後，其每月仍有餘額12,305元
    （計算式：88,314－44,176－31,833=12,305 ），是抗告人
    當時每月平均收入數額顯足以負擔其每月協商還款金額，且
    縱其另主張其姊遭人倒帳而無力助其償還協商款項一節為真
    實，亦不足以影響其得依協商條件履行，是抗告人主張其有
    不可責於己之事由而毀諾云云，並非可採。
  (二)再者，抗告人先後於91年2 月及11月間，以自己為被保險人
    名義，向國泰人壽保險股份有限公司投保「安康住院醫療終
    身保險」、「全福101 終身壽險」，年繳保費分別為6,758
    元、8,508 元，合計15,266元，於96年5 月毀諾後，仍正常
    繳費迄今等情，有國泰人壽保險股份有限公司98年10 月21
    日國壽字第98100696號函及所附之抗告人保險契約狀況一覽
    表在卷可考，可知抗告人始終仍有餘力支付非屬生活必要費
    用之上開人壽保險、醫療保險費，不因毀諾而影響保險契約
    之存續，由此益證抗告人主張其係因有不可歸責於己之事由
    致履行顯有重大困難，應非事實，不足採信。
四、綜上所述，抗告人之主張及其所提事證，無從認定其於96年
    5 月間，有因不可歸責於己之事由致履行協商條件顯有重大
    困難之情事存在，原裁定駁回其更生之聲請，並無不當，抗
    告意旨指摘原裁定不當，求予廢棄，為無理由，應予駁回。
五、據上論結，本件抗告為無理由，依消債者債務清理條例第15
    條，民事訴訟法第495 條之1 第1 項、第449 條第1 項、第
    95 條 、第78條，裁定如主文。
中    華    民    國    98    年    11    月    9     日
                  民事第一庭    審判長法  官  李世貴
                                      法  官  黎文德
                                      法  官  高文淵
以上正本證明與原本相符
本裁定不得抗告
中    華    民    國    98    年    11    月    9     日
                                      書記官  許慧貞


司法院資訊處製作；財團法人民間司法改革基金會備份。
